【裁判字號】    97,交聲,2647
【裁判日期】    971017
【裁判案由】    聲明異議
【裁判全文】
臺灣臺中地方法院交通事件裁定        97年度交聲字第2647號
原處分機關  交通部公路總局臺中區監理所臺中市監理站
異  議  人
即受處分人  甲○○原名曹中屏.
上列受處分人因違反道路交通管理處罰條例案件，對於交通部公
路總局臺中區監理所臺中市監理站中華民國97年9月22日所為之
裁決（裁監稽違字第裁61-Z3A000078號裁決書），聲明異議，本
院裁定如下：
    主  文
原處分關於罰鍰新臺幣萬柒仟伍佰元部分撤銷。
前項撤銷部分，甲○○（原名曹中屏）不罰。
    理  由
一、原處分機關略以：受處分人甲○○（原名曹中屏）駕駛車牌
    號碼513-HW號營業貨運曳引車，於民國96年5月31日2時53分
    ，在國道1號南下180.7公里處，因「酒醉駕車經酒測器測定
    酒精濃度0.55MG／L，超過標準值0.25MG／L」之違規，經內
    政部警政署國道公路警察局泰安分隊依違反道路交通管理處
    罰條例第35條第1項第1款舉發。本所遂於97年9月22日以裁
    監稽違字第裁61-Z3A000078號裁決書，裁處受處分人罰鍰新
    臺幣（下同）3萬7500元，並吊扣駕駛執照12個月，施以道
    安講習，逾期則依裁決書處罰主文規定裁處，本所謹依臺灣
    臺中地方法院檢察署中檢惠文字第0951000284號函及交通部
    交路字第0950006986號函示，按處罰條例第35條規定及警方
    舉發之違規事實裁處，原處分並無不法云云。
二、本件受處分人甲○○異議意旨略以：其已判緩起訴6萬元整
    ，交通罰款3萬7500元要申請一罪不二罰，爰聲明異議等語
    。
三、按汽車駕駛人飲用酒類或其他類似物後，其吐氣所含酒精濃
    度超過0.25MG／L，不得駕車；駕駛汽車經測試檢定酒精濃
    度超過標準，處汽車駕駛人罰鍰1萬5000元以上6萬元以下，
    並當場移置保管該汽車及吊扣駕駛執照1年，因而肇事致人
    受傷者，並吊扣駕駛執照2年。道路交通安全規則第114 條
    第2款、道路交通管理處罰條例第35條第1項第1款分別定有
    明文。再者，一行為同時觸犯刑事法律及違反行政法上義務
    規定者，依刑事法律處罰之。但其行為應處以「其他種類行
    政罰」或得沒入之物而未經法院宣告沒收者，亦得裁處之。
    前項行為如經不起訴處分或為無罪、免訴、不受理、不付審
    理之裁判確定者，得依違反行政法上義務規定裁處之。本法
    所稱「其他種類行政罰」，指下列裁罰性之不利處分：限制
    或禁止行為之處分：限制或停止營業、「吊扣證照」、命令
    停工或停止使用、禁止行駛、禁止出入港口、機場或特定場
    所、禁止製造、販賣、輸出入、禁止申請或其他限制或禁止
    為一定行為之處分。行政罰法第26條、第2條第1款亦有明定
    。惟依95年2月5日正式施行之行政罰法第26條第1項規定：
    「一行為同時觸犯刑事法律及違反行政法上義務規定者，依
    刑事法律處罰之。但其行為應處以其他種類行政罰或得沒入
    之物而未經法院宣告沒收者，亦得裁處之。」，此乃一行為
    同時造成刑罰法律與行政秩序罰規定發生競合適用之關係時
    ，基於「一事不二罰」之法理，經由立法程序確立應以刑罰
    優先為原則，避免行為人承受過度且重複之處罰。此觀該條
    立法理由明確揭示：「一行為同時觸犯刑事法律及違反行政
    法上義務規定時，由於刑罰與行政罰同屬對不法行為之制裁
    ，而刑罰之懲罰作用較強，故依刑事法律處罰，即足資警惕
    時，實無一事二罰再處行政罰之必要。且刑事法律處罰，由
    法院依法定程序為之，較符合正當法律程序，應予優先適用
    。但罰鍰以外之沒入或其他種類行政罰，因兼具維護公共秩
    序之作用，為達行政目的，行政機關仍得併予裁處，故為第
    1項但書規定。」，其理益明。是以前揭行政罰法中刑事法
    律處罰優先且不再處以行政秩序罰之目的，既係因為行為人
    已接受刑罰而足資警惕，且已發生懲罰之作用，即無使行為
    人陷於雙重處罰之不利益，則關於刑事法律處罰之範圍自應
    採取實質認定，凡刑事實體法或程序法中所規定客觀上剝奪
    行為人生命、自由、財產權利，主觀上亦因制裁之嚴厲性、
    痛苦性，其強度足以造成心理強制而間接達成矯正教化目的
    之處遇手段，皆應納入其中，而不以形式上符合刑法第32條
    至第34條所定主刑及從刑種類者為限，始與前揭法律規範之
    意旨相符。
四、查本件受處分人甲○○，於前揭時、地，駕駛車牌號碼513-
    HW號營業貨運曳引車，因酒精濃度超過標準（經酒測器測定
    酒精濃度0.55MG／L）之違規事實，固有裁決書等附卷可稽
    ，惟查：
  (一)按依行政罰法第26條之立法理由觀之：「一行為同時觸犯刑
    事法律及違反行政法上義務規定時，由於刑罰與行政罰同屬
    對不法行為之制裁，而刑罰之懲罰作用較強，故依刑事法律
    處罰，即足資警惕時，實無為一事二罰再處行政罰之必要。
    且刑事法律處罰，由法院依法定程序為之，較符合正當法律
    程序，應予優先適用。但罰鍰以外之沒入或其他種類行政罰
    ，因兼具維護公共秩序之作用，為達行政目的，行政機關仍
    得『併與裁處』」。故在處罰目的且處罰方式相同時，若依
    刑事法律處罰，即足資警惕時，實無為一事二罰再處行政罰
    之必要。又刑事訴訟法第253條之2規定，檢察官為緩起訴處
    分，得命被告於一定期間內履行「向指定之公益團體支付一
    定之金額」，此一命被告為金錢給付的部分，應得被告之同
    意。命被告為金錢給付部分，並得為民事強制執行名義。檢
    察官課被告以上之負擔，由於此負擔雖非「刑罰」，但性質
    上可謂實質的制裁，且造成被告權利受限制的影響。則受處
    分人上開違反刑事法律禁止規範之犯罪事實既已明確，僅因
    檢察官採取緩起訴處分之替代性刑事處遇手段，未將該案逕
    行起訴或聲請簡易判決處刑，致其後適用之刑事訴訟程序有
    所區別，然就受處分人負有支付一定金額予檢察官指定機構
    之義務觀察，其如未在上開指定期間內確實履行義務，依刑
    事訴訟法第253條之3第1項第3款之規定，受處分人將遭受撤
    銷緩起訴處分之不利益；反之，倘其確實遵守並履行各項緩
    起訴條件，除非合於刑事訴訟法第260條所定情形之一，否
    則受處分人即無再就同一案件遭受刑事訴追之虞。從而，受
    處分人已因上開緩起訴處分而剝奪其財產權，主觀上前揭金
    錢給付義務亦具有強制性、懲罰性，雖不若易科罰金係以支
    付金錢作為自由刑之替代，惟經由緩起訴處分條件之履行使
    其免於遭檢察官發動起訴程序，仍具有替代刑罰之效果，廣
    義而言，應屬前揭所稱之「實質刑事法律處罰」，而有行政
    罰法第26條第1項「一事不二罰」規定之適用（臺灣高等法
    院臺中分院97年度交抗字第746號裁定、97年度交抗字第612
    號裁定、97年度交抗字第536號裁定，均同此結論，可資參
    照）。又法務部95年5月25日法律字第0950700393號函雖謂
    ：行政罰法第26條第2項所稱「不起訴處分」包括「緩起訴
    處分」在內等語，惟該項乃例外得裁處行政秩序罰之補充規
    定，參諸該條文係將「不起訴處分」、「無罪」、「免訴」
    、「不受理」、「不付審理」等不能證明刑事被告犯罪或未
    曾使其實際接受刑罰之情形逐一臚列，顯然與該條第1項所
    指發生處罰競合之前提要件尚有未合，故有第2項仍依違反
    行政法上義務規定裁處之必要。本件緩起訴處分既非不能證
    明行為人之犯罪事實，且有支付一定金額之實質處罰，自與
    上開行政罰法第26條第2項列舉之不起訴處分等情形迥然有
    別，仍無從遽為比擬而為相同之處置。如若不然，則刑事被
    告如經法院循審判程序判處罰金或得以易科罰金之拘役或有
    期徒刑，均得以援用行政法罰第26條第1項之規定，免於處
    以行政秩序罰之雙重不利益；至於藉由緩起訴處分而節省司
    法資源者，在基於實質懲罰目的而其財產權遭受剝奪之餘，
    卻仍需繳納一定金額之行政罰鍰，其結果勢必降低刑事被告
    接受緩起訴處分之意願，而反噬緩起訴處分替代繁複刑事審
    判程序之制度性機能。準此以言，行政罰法第26條第2項既
    未將緩起訴處分列舉其中，本於「例外規定從嚴解釋」之法
    理及前揭說明，自不能將條文中「不起訴處分」之範圍，擴
    及於性質顯不相同之「緩起訴處分」，且亦非得以具體個案
    中比較當事人實質上是否影響其財產權利（緩起訴可能係無
    負擔之緩起訴，而緩刑亦可能無負擔，惟均不影響其刑事處
    分之性質），或其影響當事人財產權利之輕重比較，憑為有
    無前揭行政罰法「一事不二罰」規定適用之標準，附此敘明
    。而道路交通管理處罰條例第35條所規定之裁處，含有罰鍰
    與吊扣駕照之處分，二者分屬行政罰法中之裁罰，有對於過
    去違反義務行為處罰之「秩序罰」（指罰鍰），以及對於預
    防將來再犯危險之「管制罰」（指吊扣駕照）；前者對於過
    去義務違反而為秩序罰之目的，與刑事制裁酒醉駕車所欲達
    到保護交通安全之目的相同，二者既為相同之目的，則處以
    較重之刑事制裁為已足，自無重複處罰行政罰之必要。本件
    對於性質相同之金錢裁罰，已依懲罰作用較強之刑事法律
    制裁後，即無再依行政法為相同處罰之理。原處分就此未予詳
    查，據予裁罰，尚有未洽。本件異議人就此部分之異議為有理
    由，原處分關於裁罰3萬7500元部分應予撤銷。
  (二)至於原處分關於吊扣駕駛執照部分，則係預防將來再犯危險
    之管制罰，而有別於前揭針對已發生違規事實科處罰鍰之行
    政秩序罰，屬行政罰法第26條第1項但書所稱之「其他種類
    行政罰」。是原處分機關依道路交通管理處罰條例第35條第
    1項第1款規定，吊扣其駕駛執照12月，自無不合，且依聲明
    異議意旨，顯亦僅請求撤銷所處罰鍰部分之處分，本院即無
    由就此部分之處分予以裁定，附此敘明。。
五、綜上所述，原處分機關以受處分人甲○○有酒精濃度超過標
    準之行為，依道路交通管理處罰條例第35條第1項第1款、違
    反道路交通管理事件統一裁罰基準及處理細則第43條、違反
    道路交通管理事件統一裁罰標準表等規定，裁處受處分人「
    罰鍰」3萬7500元之部分於法不合，應予撤銷。
六、據上論斷，應依道路交通管理處罰條例第87條第2項，道路
    交通案件處理辦法第20條前段，裁定如主文。
中    華    民    國    97    年    10    月    17    日
                  交通法庭    法  官  戴博誠
上正本證明與原本無異。
如不服本裁定應於送達後5日內向本院提出抗告狀。
                              書記官  林政佑
中    華    民    國    97    年    10    月    17    日


司法院資訊處製作；財團法人民間司法改革基金會備份。
